臺灣高等法院花蓮分院民事判決　　　　　99年度重上字第17號
上　訴　人　林品序
　　　　　　林品蕙
　　　　　　林品甫
　　　　　　林莊潔
上四人共同
訴訟代理人　吳美津律師
被上訴人　　連誠汽車股份有限公司
法定代理人　王以偉
訴訟代理人　林國泰律師
上列當事人間請求第三人異議之訴等事件，上訴人對於中華民國
99年10月29日臺灣花蓮地方法院99年度重訴字第46號第一審判決
提起上訴，本院於100年9月8日言詞辯論終結，判決如下：
    主  文
原判決關於命上訴人給付超過新台幣貳佰貳拾貳萬捌仟零陸拾玖
元部分，暨訴訟費用之裁判均廢棄。
前項廢棄部分，被上訴人在第一審之訴駁回。
其餘上訴駁回。
第一、二審訴訟費用除減縮部分外由上訴人負擔十分之三，餘由
被上訴人負擔。
    理  由
壹、程序事項：
一、按當事人固不得於第二審程序提出新攻擊或防禦方法。但對
    於在第一審已提出之攻擊或防禦方法為補充者，或不許其提
    出顯失公平者，則不在限，民事訴訟法第447條第1項第3款
    、第6款定有明文，再者，民事訴訟法第447條第1項第6款雖
    未就如何判斷顯失公平提供具體標準，然本院認為，確定判
    決有將抽象的實體法上法律效果，具體化為兩造間權利義務
    之機能。易言之，確定判決關於訴訟標的法律關係之判斷，
    係以實體法之法律效果為基礎，加入訴訟法之成分所得出之
    結論，當事人於訴訟程序中所為各種攻擊或防禦方法，即在
    提供法院有關如何具體化實體法權利義務之訴訟資料，故判
    斷禁止當事人於第二審提出新攻擊或防禦方法，是否顯失公
    平，自應同時從實體法與訴訟法之意旨，依個別事件狀況判
    斷，是否符合公平正義。
二、本院認依民事訴訟法第447條第1項第3款、第6款，上訴人得
    提出「無權占有」、「惡意佔有」、「強迫得利」抗辯之新
    攻擊防禦方法，理由如下：
(一)、上訴人於原審即已主張租約有約定：「交還房屋時，原告（
    指被上訴人）應以租賃後裝修之房屋新狀交還出租人，並未
    約定交還房屋時，原告（被上訴人）得請求裝修房屋之費用
    或損失」之情形，並據以主張：「又原告（指被上訴人）就
    系爭租賃標的房屋（建號454）之側，另自行興建客戶接待
    室（建號531），係未辦理第一次所有權登記之違章建築，
    即無法經由地政機關登記而取得所有權，則原告並未取得系
    爭建物之所有權，足以排除系爭執行事件就系爭建物強制執
    行之權利」（見原審卷附99.10.13民事答辯狀第2頁），是
    實難謂其上訴主張被上訴人有「無權占有」、「惡意佔有」
    、「強迫得利」等排除不當得利適用之攻擊方法，係提出新
    攻擊防禦方法。
(二)、又上訴人於原審即主張：「兩造就系爭房屋所簽訂之租賃契
    約書第10條記載….，其中『交還承租物時自行拆除，如有
    留置視同放棄，不得向甲方請求補償款』一詞；以及事後續
    租契約第6條亦明定交還房屋時，原告應以租賃後裝修之房
    屋新狀交還出租人之意思，並未約定交還房屋時原告得請求
    裝修房屋之費用或損失。」（見原審卷附99.10.13民事答辯
    狀）；嗣於本院則再主張：「被上訴人明知上述『不得要求
    補償及異議』之約定及同意上述約定，即被上訴人擅自佔用
    他人土地而為增建，其係無權占有人」，均為對其在第一審
    已主張之爭點所進行之攻擊或防禦方法，再行提出補強之攻
    擊或防禦方法，核屬民事訴訟法第447條第1項但書第3款規
    定之情形，揆諸前揭說明，亦應准許。
(三)、況本件究有無「無權占有」、「惡意佔有」、「強迫得利」
    ？等排除不當得利之抗辯，亦屬兩造間就「本件有無民法第
    816條不當得利請求權之適用」部分之爭執，亦為補充上訴
    人在原審抗辯之防禦方法，已如上述，且如不許其提出，顯
    失公平，核屬民事訴訟法第447條第1項第3款、第6款規定情
    形，自應准許之。
(四)、是以被上訴人認上訴人提出「無權占有」、「惡意佔有」、
    「強迫得利」抗辯違反民事訴訟法第447條第1項嚴格續審制
    度云云，尚非可採。
貳、實體事項：
甲、兩造之主張
一、上訴人方面
(一)、陳述：除與原審判決記載相同，茲予引用者外，補稱：
１、原審判決未就本件上訴人非因無法律上原因而受利益一節為
    認定及調查：
(1)、建號454部份：
、本件拍賣標的之一：「花蓮縣吉安鄉○○段454建號建物」
    （下稱454號建物），乃系爭租賃標的房屋，係被上訴人連
    誠汽車公司於92年間向債務人聯眾汽車股份有限公司（下稱
    債務人聯眾公司）及林文章分別承租「花蓮縣吉安鄉○○段
    1149地號」（下稱系爭土地）及454號建物。
、被上訴人就454號建物所為之裝潢修繕，被上訴人僅於承租
    期間因租賃關係徵得出租人（即執行債務人及其父林文章）
    之同意，在執行債務人所有之原建物內加以裝修，係基於其
    與上訴人之父林文章有效成立之租賃契約而為。該等建物既
    不易其所有權之歸屬，足見上訴人非因無法律上原因而受利
    益。
、且依被上訴人與林文章於「92年間」就454號建物所簽訂之
    租賃契約書第10條記載：「基於乙方之使用需要所裝設之設
    施，乙方得自行裝設，並於交還房屋時自行拆除，如有留置
    視同放棄，不得向甲方請求任何補償款」云云，其中「於交
    還房屋時自行拆除，如有留置視同放棄，不得向甲方請求任
    何補償款」一詞，即指交還房屋時，被上訴人應以租賃前房
    屋原狀交還出租人之意思，明白約定交還房屋時被上訴人不
    得向出租人請求裝修房屋之費用或損失。且依兩造於99年5
    月1日就系爭房屋事後續租所簽訂之租賃契約書第10條記載
    ：「基於乙方之使用需要所裝設之設施，乙方得自行裝設，
    並於交還承租物時自行拆除，如有留置視同放棄，不得向甲
    方請求補償款」；以及租約第6條亦明定：「契約屆滿時，
    乙方將承租土地及房屋以現狀交還甲方」，均未約定交還房
    屋時被上訴人得請求裝修房屋之費用或損失。從而：
  (甲)依兩造所定租賃契約可知，被上訴人於承租上訴人建物期間
    ，如欲裝修，依約應取得上訴人之同意。否則，依約被上訴
    人不得向上訴人請求補償。
  (乙)又上訴人即令因此而受有利益，亦因被上訴人未經上訴人同
    意所為之「強迫得利」，被上訴人不得請求支付償金，要無
    疑義。
  (丙)且依上開租賃契約第8條之約定以觀，被上訴人縱有合法改
    裝租賃物之設施，之後應負回復原狀之義務。據此，被上訴
    人於返還租賃物時，應將租賃物回復至出租人交付時之原狀
    ，亦即被上訴人本有將租賃物回復原狀之義務，即拆除其所
    為裝潢之義務，承租人自不得因此主張受有損害，要求出租
    人即被告等予以補償。此一約定，並不因上訴人是否因建物
    遭拍賣而有不同。乃原審未詳為調查審認，竟即為上訴人不
    利之判決，亦嫌速斷。
、即令被上訴人對於系爭地上物施作裝潢為真，然該裝潢之利
    益亦係由上訴人所享有，且裝潢僅具有使用價值，並無交換
    價值，該部分亦因附合而成為系爭建物之一部分。況縱被上
    訴人取得上訴人同意就建物部分進行內部裝潢，然被上訴人
    既係基於兩造間之租賃契約而為給付，上訴人即非因無法律
    上原因而受利益，上訴人係有權取得，並無不當得利。
(2)、建號531部份：
、本件拍賣標的之一：「花蓮縣吉安鄉○○段531建號」（下
    稱查封531號建物），為未辦理第一次所有權登記之違章建
    物，係被上訴人於92年間向債務人聯眾公司及林文章分別承
    租系爭土地及454號建物。承租後，因建物空間不敷使用，
    遂自行雇工於454號建物之側，另增建「客戶接待室」使用
    （即查封531號建物）。
、上訴人非因無法律上原因而受利益：
  (甲)被上訴人在454號建物之側，另增建「客戶接待室」使用，
    所有權既然屬於上訴人，被上訴人自未受有損害，其依不當
    得利之法律關係請求上訴人返還所受利益，自無理由。
  (乙)縱然查封531號建物為被上訴人所興建而添附於上訴人所有
    之房屋，然查封531號建物既為違建，以上開附合行為，若
    果以客觀言之，是否有增加上訴人財產，已有疑問，且該利
    益並違反上訴人之主觀意思，並無任何利益。況且，縱認上
    訴人確實受有利益，然審酌其興建完成之時間為92、93年間
    （查封531號建物於93年2月9日第1次被認定為違建），為租
    賃契約有效之時間內所取得，並非無法律上之原因所致，亦
    與不當得利之構成要件顯不該當。
  (丙)詳參租賃契約第6條、第10條分別已載明：「乙方於租期屆
    滿時，應即日將租承租土地及房屋以現狀交還甲方」、「基
    於乙方之使用需要所裝設之設施，乙方得自行裝設，並於交
    還房屋時自行拆除，如有留置視同放棄，不得向甲方請求任
    何補償款」等文字，足認租約期滿，承租人應將租賃之標的
    物回復原狀交還予上訴人，而上訴人主觀上之意願即建物之
    原狀及其完整性，系爭增建房屋之添附行為對於上訴人並無
    利益可言，且兩造未約定上訴人應給付償金。是以，被上訴
    人主張上訴人獲有不當得利，亦不足取。
(3)、綜上，民法第816條係一闡釋性之條文，旨在揭櫫依同法第
    811條至第815條規定因添附喪失權利而受損害者，仍得依不
    當得利之法則向受利益者請求償金，故該條所謂「依不當得
    利之規定，請求償金」，係指法律構成要件之準用，然被上
    訴人迄今並未積極舉證證明不當得利之構成要件，故其依據
    民法第816條、第179條之法律關係提起本件訴訟，為無理由
    。
２、原審判決未就本件應按民法第816條所謂之「償金」，應以
    受損人因添附喪失其所有權時，該動產之客觀價值計算之，
    即本件償金計算之準據時點，應以該受益者受利益之時為準
    等現行法律之規範意旨等情為調查：
(1)、上訴人就系爭房屋，縱有裝潢之事為真，實經使用7年後，
    已無現存之增值額，足見被上訴人並無任何利益可言。
(2)、依被上訴人起訴狀所載，454號建物構造體、室內裝修、屋
    外牆粉裝、門窗裝置等，係將原有設施加上裝潢計算，按之
    裝潢支出不可能多於原有設施，被上訴人僅以拍定之價金將
    之計算為伊之不當得利，顯然將原為伊所有之原有設施亦計
    算入己，其主張並不足採。亦請究明被上訴人裝修系爭房屋
    後上訴人實際受利益之客觀價額（尚應扣除折舊），尚難徒
    以上開拍定價額為計算方法，遽為判定本件償金之依據。
３、本件有無民法第811條、816條添附規定之適用？被上訴人就
    系爭房屋增建、裝修，是否屬添附行為？
(1)、被上訴人主張其就系爭房屋有增建添附之行為，雖有臺灣花
    蓮地方法院（下稱花蓮地院）履勘筆錄1份及王正義建築師
    鑑定報告1份附執行卷可參，然被上訴人主張其支出486萬67
    93元增建系爭房屋，項目包含詳如「明細表」，並提出發票
    18件為其依據。惟上訴人否認上開私文書之證據能力，被上
    訴人又未舉其他證據以實其說，被上訴人主張其以上開價額
    於系爭房屋施作上開項目，即難認屬實。
(2)、又依被上訴人所提出之發票18件觀之，增建細目中，分別有
    ：發票編號5、6、9、12、15所示之「裝修工程」、編號8之
   「修繕費」、編號7「廣告製作」、編號11之「回填整地」、
    編號16之「電錶箱遷移工程」，究何所指？倘如：電錶箱、
    招牌、遮陽罩等活動式物品，因可隨時拆取，其等皆屬可拆
    除移動物品並未添附於建物上，是否有民法關於添附或附合
    規定之適用，或得逕向上訴人請求不當得利，誠屬存疑。
(3)、被上訴人請求上訴人返還其於系爭房屋已花費支付之前開增
    建費用總金額，要非屬因系爭租賃契約所交付上訴人之租金
    ，自非給付不當得利類型，上訴人並不因被上訴人為前開增
    建費用之給付而受有何利益。此外，關於上訴人因被上訴人
    之給付而受有何利益，被上訴人與上訴人有何給付關係（即
    上訴人受利益，致被上訴人受損害），以及是否無法律上原
    因（給付目的之欠缺）等不當得利之構成要件，亦未見被上
    訴人舉證以明其說，是被上訴人此部分主張，是否可採，要
    非無疑。
(4)、被上訴人請求上訴人返還編號8之「修繕費」，如要認定被
    上訴人所支付之修繕工程款是否確有增加系爭房屋之價值，
    自不得不先扣除其於修繕過程中破壞原本建物所造成之價值
    減損，然被上訴人就其破壞拆除之部分，均未舉證其項目及
    價額為何，就此更不能認定被上訴人主張其支出修繕工程費
    用確有增加系爭房屋之價值。
(5)、詳參租賃契約第6條、第10條分別已載明，足認租約期滿，
    承租人應將租賃之標的物回復原狀交還予上訴人，而上訴人
    主觀上之意願即建物之原狀及其完整性，系爭增建房屋之添
    附行為對於上訴人並無利益可言，且兩造未約定上訴人應給
    付償金。是以，被上訴人主張上訴人獲有不當得利，亦不足
    取。被上訴人明知上述「不得要求補償及異議」之約定及同
    意上述約定，則上訴人之取得增建部分權利，並非無法律上
    原因，有上述租約之約定作基礎，不構成不當得利。而上訴
    人依租約而取得被上訴人所稱之增建部分，非無法律上之原
    因而受利益，自無民法第816規定之適用，被上訴人依該條
    規定對上訴人請求返還不當得利，自乏依據。
(6)、退萬步言之，上訴人因添附而受利益，然係出於受損人之侵
    權行為所致，即被上訴人擅自佔用他人土地而為增建，其係
    無權占有人，未依不當得利及侵權行為賠償已屬不該，反依
    不當得利請求，殊有違誠實信用原則，上訴人自得行使惡意
    抗辯權，拒絕給付。再縱設退萬步言之，其亦係惡意占有，
    依民法第957條之規定，僅限保存占有物之必要費用，然本
    件係非「保存占有物而支出之必要費用」自不在得請求償還
    範圍之列，依民法第955條及第957條，關於無權占有人支出
    費用償還請求權之規定，係屬特別規定，排除民法第816條
    不當得利請求權之適用，則被上訴人依民法第816條而為請
    求，並無依據，且無理由。更遑論本件縱有添附，於受益人
    與受損人間存有租賃契約，應優先適用民法第431條，而兩
    造於租約復有不須回復原狀，但不得要求補償及異議，即刻
    歸還之特約，無論依民法第431條及兩造租約之規定，其均
    無本件請求之權利。
４、系爭房屋既因增建而附合新建材，其殘存價值為何？
(1)、按民法第816條所謂之「償金」，應以受損人因添附喪失其
    所有權時，該動產之客觀價值計算之，是償金計算之準據時
    點，自以該受益者受利益之時為準，不得以建物造價為標準
    。
(2)、又賠償物被毀損所生之損失，如修理材料係以新品換舊品，
    應予折舊：
、參酌所得稅法第51條第1項規定：「固定資產之折舊方法，
    以採用平均遞減法、定率遞減法或工作時間法為準則。上項
    方法之採用及變換，準用第44條第3項之規定（即應於每年
    預估本年度所得額時，申報該管稽徵機關核准）；其未經申
    請者，視為採用平均法。」。所得稅法既以平均法為原則，
    而就損害賠償之目的，在於填補被害人實際損害之目的而言
    ，關於折舊之計算亦以採用平均法為宜。又平均法依所得稅
    法施行細則第48條第1款規定，係以固定資產成本減除殘價
    後之餘額，按固定資產耐用年數表規定之耐用年數平均分攤
    ，計算其每期折舊額。
、按本建物係輕鋼架建築，應依一般建築物營造成本中，「鋼
    鐵鋁架構造」平房來計算，依行政院所頒「固定資產耐用年
    數表及固定資產折舊率」之「固定資產耐用年數表」按期計
    算折舊。最重要者，被上訴人主張之損害賠償計算係以92年
    之私文書單據價額為準，實有問題，蓋92年之機具價值至今
    之折舊價值顯不相當，何能為請求數額之基準。
５、本件構成「強迫得利」，受損人不能基於不當得利之規定，
    向受益人主張不當得請求權：
    若附合係出於受損人之行為而生者時，尤其是受損人對他人
    之物支出費用，增加其價值，違反受益人之意思時，構成謂
    之「強迫得利」時，於表面上受益人（上訴人）雖增加其所
    有或使用之部分，看似有利，然實質上確係違背受益人之意
    思，並無增益所有權之效能，甚或有害於所有權之行使。因
    此在法律適用上，此時利益人可請求受損人如除去添附之物
    ，利益人因此未受有利益時，即可不負不當得利之返還義務
    。或受損人因添附而使他方受利益，客觀言之，雖亦增加其
    財產，惟若係違反其意思，就受益人而言，並無利益可言；
    或雖受益人仍受有利益，惟若屬善意，可主張所受利益不存
    在，不負返還責任。就妥善解決受益人及受損人間之利益平
    衡而言，法律適用上則可類推適用民法第182條第1項，主張
    所受利益不存在，而不負返還義務。惟無論係何說，均否認
    強迫得利之受損人可對受益人主張不當得利。
６、本件不當得利請求返還之範圍，應以上訴人所受利益為限度
    ，非以被上訴人所受損害若干為據：
(1)、被上訴人未經主管建築機關同意，即擅自增建查封531號建
    物，已違反建築法第25條「建築物目經申請直轄市、縣（市
    ）（局）主管建築機關之審查許可並發給執照，不得擅自建
    造或使用或拆除」之規定，屬新違建，依同法第86條規定，
    於必要時得隨報隨拆該建築物，故上訴人無從就系爭增建建
    物受有任何利益。且被上訴人在租賃契約後擅自改建，屬侵
    權行為，上訴人原可訴請恢復原狀，故被上訴人所為改建行
    為，對於上訴人並無受有利益。
(2)、被上訴人就系爭房屋修繕及自行擴建，並未事先獲得上訴人
    之同意，被上訴人亦未能證明上訴人知其情事而不為反對之
    表示，自不得依民法第469條第2項、第816條之規定，請求
    上訴人償還其費用。
(3)、上訴人縱取回查封531號建物，仍須全部拆除，則查封531號
    建物，對於上訴人並無任何利益或價值可言。
(4)、上訴人就系爭房屋出租前，縱上訴人有裝潢之事為真（假設
    ），實經使用7年後，已無現存之增值額，足見被上訴人並
    無任何利益可言。
７、退而言之，即使改建後房屋之殘存價值於上訴人存有利益，
    惟被上訴人就系爭房屋之租賃關係，以自己之材料加以修繕
    改建，即屬惡意占有人，其行使不當得利請求權，顯然有違
    誠信原則，應不受法律之保護，上訴人本於惡意抗辯權，亦
    得拒絕償還。
８、遲延法定利息：
    縱然被上訴人在第一審之訴有理由（假設語氣），然於該時
    ，分配表尚未制定，執行處尚未核撥案款，拍賣價金尚在法
    院處，上訴人沒拿到分配款，何來遲延給付？乃原審未察，
    竟判決上訴人在未拿到分配款之前，就須給付利息，顯屬無
    理，故應予駁回。
(二)、聲明：
１、原判決廢棄。
２、上開廢棄部分，被上訴人在第一審之訴及假執行之聲請均駁
    回。
３、上訴人願供擔保，若受不利判決，請准予宣告免假執行。
４、第一、二審訴訟費用由被上訴人負擔。
二、上訴人方面
(一)、陳述：除與原審判決記載相同，茲予引用者外，補稱：
１、本件被上訴人出資興建之查封531號建物，因附合於454號建
    物而喪失動產所有權，且因遭查封而無法回復為被上訴人所
    有，被上訴人自因之受有損害。又查封531號建物附合於454
    號建物遭拍賣後，所得價金除454號建物之14,400,000元外
    ，另增加查封531號建物之價金7,300,009元，此增加之價金
    即屬上訴人所受之利益。是上訴人取得之7,300,009元與被
    上訴人所受損害間有因果關係，且上訴人取得之價金利益係
    基於附合之事實，並無任何法律上之原因，被上訴人自得請
    求上訴人返還查封531號建物之拍賣價金。
２、被上訴人與上訴人之被繼承人林文章於92年間所訂租約第10
    條明載：「基於乙方（即被上訴人）之使用需要所裝設之設
    施，乙方得自行裝設。並於交還承租物時自行拆除，如有留
    置視同放棄，不得向甲方請求任何補償款。」另兩造間於98
    年5月1日所訂租約第10條亦有完全相同之約定。是由上開租
    約內容可知，被上訴人倘就其承租之454號建物為任何裝修
    或增建，而有民法第811條之情形發生，於契約終止或因其
    他原因須將系爭454號建物交還上訴人時，至多僅得將附合
    之動產拆除，並依租約第6條之規定回復454號建物之原狀，
    如未能回復原狀縱因裝設或增建而增加454號建物之價值，
    亦不得援引同法第816條主張不當得利而向上訴人請求償還
    其價額。惟此處所約定者，為被上訴人須交還承租物予上訴
    人且怠於自行拆除之情形下，始有適用。而本件被上訴人承
    租之系爭建物於租賃契約存續期間，即因強制執行程序而遭
    花蓮地院查封，被上訴人係在租約尚未屆期前即被動禁止拆
    除查封531號建物，核與兩造上述租約約定之情形不同。
３、查封531號建物既為被上訴人所建造，99年9月9日經拍賣所
    得價金為7,300,009元，此價金即為查封531號建物之現存價
    值，同時為上訴人因附合之事實而獲取之利益，並無上訴人
    所指有計算不當之處，被上訴人請求返還此部分之價金於法
    有據，上訴人所辯明顯違背事實，顯無理由。
４、本件被上訴人出資興建之查封531號建物，因附合於454號建
    物而喪失動產所有權，且因遭查封而無法回復為被上訴人所
    有，被上訴人自因之受有損害。又查封531號建物附合於454
    號建物遭拍賣後，所得價金除454號建物之14,400,000元外
    ，另增加查封531號建物之價金7,300,009元，此增加之價金
    即屬上訴人所受之利益。是上訴人取得之7,300,009元與被
    上訴人所受損害間有因果關係，且上訴人取得之價金利益係
    基於「附合」之事實，並無任何法律上之原因，被上訴人自
    得請求上訴人返還查封531號建物之拍賣價金。
５、被上訴人於92年間向上訴人之被繼承人林文章承租系爭土地
    上，同段454建號建物做為汽車保養廠之用，其後因454號建
    物不敷使用，且依被上訴人與上訴人之被繼承人林文章間所
    簽訂租賃契約第10條明載：「基於乙方（即被上訴人）之使
    用需要所裝設之設施，乙方得自行裝設。並於交還承租物時
    自行拆除，如有留置視同放棄，不得向甲方請求任何補償款
    。」，因此，被上訴人乃依上述租約約定而於92年間自行僱
    工於其側另行增建「客戶接待室」，該增建部分因非獨立物
    而構成454號建物之一部分，並均由被上訴人使用迄今。另
    兩造間於98年5月1日所訂租約第10條亦有完全相同之約定。
    由此可見，被上訴人所出資增建作為「客戶接待室」之查封
    531號建物，係被上訴人與林文章間所簽訂租賃契約約定之
    權利，甚至事後被上訴人於98年5月1日再與上訴人簽訂租賃
    契約時，亦有相同約定之記載，故被上訴人所出資增建作為
    「客戶接待室」之查封531號建物，其占用均有合法權源（
    亦即雙方間租賃契約之約定），故上訴人主張被上訴人係無
    權占用等語，顯然於事實不符。
６、上訴人並未依法舉證證明被上訴人有如何構成『強迫得利』
    之情事，其所為主張，能否採信，已有疑義。況被上訴人出
    資增建作為「客戶接待室」之查封531號建物，係被上訴人
    與林文章間所簽訂租賃契約約定之權利，甚至事後被上訴人
    於98年5月1日再與上訴人簽訂租賃契約時，亦有相同約定之
    記載，故被上訴人所出資增建作為「客戶接待室」之查封53
    1號建物，其占用均有合法權源（亦即雙方間租賃契約之約
    定），亦非「侵權行為」，故被上訴I人何來「強迫得利」
    之有。綜上所述，上訴人之上訴顯無理由。
(二)、聲明：
１、上訴駁回。
２、第二審訴訟費用由上訴人負擔。
乙、兩造爭執之要旨
一、被上訴人起訴主張：
    於92年間向上訴人之被繼承人林文章承租系爭土地上454號
    建物做為汽車保養廠之用，其後因454號建物不敷使用，被
    上訴人乃自行僱工於其側另行增建客戶接待室，該增建部分
    因非獨立物而構成454號建物之一部分，並均由被上訴人使
    用迄今。惟因系爭土地之所有權人於96年間遭土地抵押權人
    強制執行，並聲請將454號建物併付拍賣，經花蓮地院民事
    執行處受理在案，且將被上訴人增建部分查封測量後編列為
    查封531號建物，連同系爭土地及454號建物分別標價合併拍
    賣。被上訴人為避免損失，乃於99年9月9日參與投標而取得
    系爭土地、系爭454號建物、查封531號建物所有權。其中45
    4建號之拍定價為14,400,000元，查封531建號拍定價為7,30
    0,009元，依法應歸上訴人所有。然上述查封531號建物既為
    被上訴人出資興建，拍賣價金原應由被上訴人取得，僅因附
    合之法則構成454號建物之一部，並將由上訴人受領查封531
    號建物之拍賣價金7,300,009元，對被上訴人而言即屬受有
    損害，上訴人則因之受有利益，被上訴人自得本於不當得利
    之法律關係，請求上訴人將其取得查封531號建物之拍賣價
    金給付被上訴人。
二、上訴人則以：
    依兩造租賃契約之約定，被上訴人使用上如有需要雖得自行
    裝設設施，但於交還承租物時並須自行拆除，將454號建物
    回復原狀，如有留置視同放棄，不得向上訴人請求任何補償
    款，故被上訴人已放棄系爭查封531號建物之補償款，自不
    得主張不當得利向上訴人求償。又被上訴人增建使用系爭53
    1號建物已達7年，經折舊後該建物已無現存價值，被上訴人
    主張依該建物之拍定價額計算上訴人所受之利益，亦有可議
    等語，資為抗辯。
丙、兩造不爭執事項及爭點
一、不爭執之事項（參本院卷第63頁反面、原審卷第130頁）
(一)、被上訴人為上訴人之被繼承人林文章、聯眾汽車股份有限公
    司所有坐落花蓮縣吉安鄉○○段1149地號土地及同段454號
    建物之承租人，於租賃期間增建查封531建號建物。
(二)、花蓮地院執行處查封531號建物附合於系爭454號建號建物，
    454建號建物的拍定價額為14,400,000元，查封531建物的拍
    定價額7,300,009元，合計21,700,009元的拍賣價金。
二、本件依兩造之主張，主要爭點厥為：
(一)、查封531建物與系爭454號建物是否具有附合關係？
(二)、上訴人取得查封531號建物拍賣價金是否有不當得利的情形
    ？
(三)、上訴人若有得利的情形，應返還多少利益給被上訴人？
丁、本院之判斷：
一、查封531建物與系爭454號建物是否具有附合關係？
(一)、「動產因附合而為不動產之重要成分者，不動產所有人，取
    得動產所有權。」民法第811條定有明文。所謂重要成分，
    通說指兩物結合後，非經毀損或變更其物之性質，不能分離
    者而言。且此種結合，並以非暫時性為必要。前者學說上稱
    為固定性，後者則謂之繼續性。實則，動產與不動產結合後
    ，如已具固定性及繼續性之程度，該動產殆已喪失獨立性，
    在社會經濟觀念上認兩者已變為一物之故，是以是否已成為
    重要成分，固定性或繼續性之有無，固屬一項客觀之判斷基
    準（物理上之基準），然最後之決定性衡量因素仍係在社會
    經濟觀念上判斷其有無獨立性。
(二)、查被上訴人主張其為系爭454號建物之承租人，該454建號建
    物係做為汽車保養廠之用，其後因454號建物不敷使用，被
    上訴人乃依租租賃契約第10條之約定，於92年間自行僱工於
    其側另行增建查封531號建物作為「客戶接待室」，業據被
    上訴人陳明在卷，並提出租賃契約書2份、工程明細表暨發
    票影本乙份在卷可稽（原審卷第15至28頁），該增建部分因
    與主建物454號建物無法區別（見花蓮地院96年度執字第147
    08號卷第1宗第330頁），又係汽車保養廠之「客戶接待室」
    ，查封531號建物與原有之454號建物係做為一體使用，且兩
    建物間相通，可認查封531號建物在社會經濟上並無獨立性
    ，該部分縱為被上訴人出資所興建，惟因該部分材料（動產
    ）已與原有建物（不動產）結合，而成為其重要成分，即由
    原有建物不動產所有權人即上訴人之被繼承人林文章取得該
    部分動產之所有權，是以查封531建物與系爭454號建物間具
    有附合關係而成為454號建物之一部。
(三)、雖上訴人辯稱其係基於兩造所訂租賃契約而取得查封531號
    建物之價金，並非無法律上之原因云云。然查被上訴人與上
    訴人之被繼承人林文章於92年間所訂租賃契約第10條明載：
    「基於乙方（即被上訴人）之使用需要所裝設之設施，乙方
    得自行裝設。並於交還承租物時自行拆除，如有留置視同放
    棄，不得向甲方請求任何補償款。」另兩造間於98年5月1日
    所訂租賃契約第10條亦有完全相同之約定（見原審卷第15、
    16、27、28頁）。是由上開租賃契約內容可知，被上訴人倘
    就其承租之454號建物為任何裝修或增建，而有民法第811條
    之情形發生，於契約終止或因其他原因須將系爭454號建物
    交還上訴人時，至多僅得將附合之動產拆除，並依租約第6
    條之規定回復454號建物之原狀，如未能回復原狀縱因裝設
    或增建而增加454號建物之價值，亦不得援引同法第816條主
    張不當得利而向上訴人請求償還其價額。惟此處所約定者，
    為被上訴人須交還承租物予上訴人且怠於自行拆除之情形下
    ，始有適用。然查被上訴人承租之系爭建物於租賃契約存續
    期間，即因強制執行程序而遭花蓮地院查封，被上訴人於查
    封當時尚無交還系爭454號建物予上訴人之義務，且因查封
    禁止處分效力，被上訴人亦不得違背查封效力拆除增建之查
    封531號建物。是被上訴人係在租約尚未屆期前即被動禁止
    拆除查封531號建物，核與兩造上述租約約定之情形不同，
    故上訴人此部分之主張顯無可採。
(四)、再者，被上訴人於92年間向上訴人之被繼承人林文章承租系
    爭土地上，454號建物係做為汽車保養廠之用，其後因454號
    建物不敷使用，遂依被上訴人與上訴人之被繼承人林文章間
    所簽訂租賃契約第10條：「基於乙方（即被上訴人）之使用
    需要所裝設之設施，乙方得自行裝設。並於交還承租物時自
    行拆除，如有留置視同放棄，不得向甲方請求任何補償款。
    」之約定，而於92年間自行僱工於其側另行增建「客戶接待
    室」，並均由被上訴人使用迄今；另兩造間於98年5月1日所
    訂租賃契約第10條亦有完全相同之約定。惟因系爭土地之所
    有權人於96年間遭土地抵押權人強制執行，並聲請將454號
    建物併付拍賣，經花蓮地院民事執行處受理，且將被上訴人
    增建部分查封測量後編列為查封531號建物，連同系爭土地
    及454號建物分別標價合併拍賣等情，亦據本院調閱花蓮地
    院96年度執字第14708號強制執行卷宗核對屬實。由此可見
    ，被上訴人所出資增建作為「客戶接待室」之查封531號建
    物，係基於被上訴人與林文章間所簽訂租賃契約之約定，又
    被上訴人於98年5月1日再與上訴人簽訂租賃契約時，亦有相
    同約定之記載，故被上訴人所出資增建作為「客戶接待室」
    之查封531號建物，其占有使用均有正當權源，故上訴人主
    張被上訴人係無權占用等語，顯然於事實不符。
二、上訴人取得查封531號建物拍賣價金是否有不當得利的情形
    ？
(一)、查封531號建物因附合而構成454號建物之一部分，由上訴人
    之被繼承人林文章取得所有權。而查封531號建物亦因此與
    454號建物同遭拍賣，系爭454號建物之拍定價額為14,400,0
    00元，查封531號建物之拍定價額為7,300,009元，上開合計
    21,700,009元之拍賣價金應歸由上訴人所有等事實，業據被
    上訴人提出租賃契約書、工程明細表、發票等物為證，復經
    本院調取花蓮地院96年度執字第14708號強制執行案卷查明
    無訛，自堪信為真實。
(二)、被上訴人出資興建查封531號建物，且因附合於454號建物而
    喪失動產所有權，且因遭查封而無法回復為被上訴人所有，
    已如前述，被上訴人自因之受有損害。又查封531號建物附
    合於454號建物遭拍賣後，所得價金除454號建物之14,400,0
    00元外，另增加查封531號建物之價金7,300,009元，此增加
    之價金即屬不當得利。該不當得利與被上訴人所受損害間有
    因果關係，且上訴人取得之價金利益係基於附合之事實，並
    無任何法律上之原因，上訴人取得查封531號建物拍賣價金
    自有不當得利的情形，被上訴人自得請求上訴人返還查封53
    1號建物之拍賣價金。
三、上訴人若有得利的情形，應返還多少利益給被上訴人？
(一)、按無法律上之原因而受利益，致他人受損害者，應返還其利
    益；民法第179條前段定有明文。又依不當得利之法則請求
    返還不當得利，以無法律上之原因而受利益，致他人受有損
    害為其要件，故其得請求返還之範圍，應以對方所受之利益
    為度，非以請求人所受損害若干為準（參閱最高法院61年台
    上字第1695號判例要旨）。
(二)、本件被上訴人出資興建之查封531號建物，因附合於454號建
    物而喪失動產所有權，且因遭查封而無法回復為被上訴人所
    有，被上訴人自因之受有損害，已如前述。又查封531號建
    物附合於454號建物遭拍賣後，拍定價金總價是3970萬零9元
    ，其中1149地號土地是1800萬元，該地號土地上之454號建
    物是14,400,000元外，另查封531號建物之價金是7,300,00
    9元，且上開執行拍賣所得金額，於扣除土地增值稅、執行
    費及各項債權後，上訴人分配之金額是12,117,018元（花蓮
    地院另以99年11月9日花院松99司執全廉字第99號執行命令
    ，將上訴人對於分配金額在7,200,000元及執行費57,600元
    之範圍內，予以扣押）等情，業經本院調取花蓮地院96年度
    執字第14708號強制執行案卷核對無誤（見該卷第2宗第56、
    164、177頁），此上訴人最後分配之12,117,018元，內含有
    屬於1149地號土地、454號建物及查封531號建物拍定之價金
    在內，是亦必須依照各個價金之比例來計算上訴人所受之利
    益，換言之，是上訴人所受2,228,069元之利益（計算式如
    下：39,700,009元÷12,117,018元＝3.0000000【公約數】
    ；又7,300,009元÷3.0000000＝0000000元【元以下4捨5入
    】）與被上訴人所受損害間有因果關係，且上訴人取得之價
    金利益既係基於附合之事實，並無任何法律上之原因，揆諸
    上引最高法院之見解，被上訴人自得請求上訴人返還因合併
    拍賣查封531號建物所受之2,228,069元之利益。
(三)、從而，被上訴人本於不當得利之法律關係，請求上訴人給付
    2,228,069元，為有理由，應予准許。
四、法定遲延利息部分：
    上訴人最後分配之金額是12,117,018元，又花蓮地院另因該
    院99年度司執全字第99號債權人（即被上訴人）之聲請，以
    99年11月9日花院松99司執全廉字第99號執行命令，將上訴
    人所受分配金額在7,200,000元及執行費57,600元之範圍內
    ，予以扣押等情，有該執行命令附於花蓮地院96年度執字第
    14708號強制執行案卷可考（見該卷第2宗第177頁），上訴
    人既未拿到分配款，應無遲延給付，被上訴人請求上訴人應
    自起訴狀繕本送達翌日（即99年9月22日）負遲延責任，應
    給付法定遲延利息予被上訴人云云，應無理由。
五、綜上所述，被上訴人依不當得利之法律關係，請求被上訴人
    給付2,228,069元，為有理由，應予准許。逾此所為請求（
    含法定遲延利息），為無理由，應予駁回。原法院於上開範
    圍內為被上訴人勝訴判決，並依兩造陳明願供擔保，請求准
    免宣告假執行，酌定擔保金額分別准許之，經核尚無違誤；
    上訴意旨仍持陳詞，指摘原法院此部分之判決不當，求予廢
    棄，為無理由，應予駁回；被上訴人逾越上開範圍之請求，
    於法無據，不應准許，原法院此部分為其勝訴判決，並為假
    執行之宣告，容有未恰，上訴意旨指摘原法院此部分判決不
    當，求予廢棄，為有理由，應由本院予以廢棄，更為判決如
    主文第1、2項所示。
六、本件事證已臻明確，兩造其餘之攻防方法，經審酌後認與判
    決結果無影響，無庸逐一論述，併此敘明。
據上論結，本件上訴為一部有理由，一部無理由。依民事訴訟法
第450條、第449條第1項、第79條、第85條第1項前段第2項，判
決如主文。
中    華    民    國   100    年    9     月    27    日
                    民事庭審判長法  官  謝志揚
                                法  官  黃玉清
                                法  官  李水源
以上正本係照原本作成。
如不服本判決，應於收受送達後20日內向本院提出上訴書狀，其
未表明上訴理由者，應於提出上訴後20日內向本院補提理由書狀
（均須按他造當事人之人數附繕本）。上訴時應提出委任律師或
具有律師資格之人之委任狀；委任有律師資格者，另應附具律師
資格證書及釋明委任人與受任人有民事訴訟法第466條之1第l項
但書或第2項（詳附註）所定關係之釋明文書影本。如委任律師
提起上訴者，應一併繳納上訴審裁判費。
附  註：
民事訴訟法第466條之1（第1項、第2項）：
對於第二審判決上訴，上訴人應委任律師為訴訟代理人。但上訴
人或其他法定代理人具有律師資格者，不在此限。
上訴人之配偶、三親等內之血親、二親等內之姻親，或上訴人為
法人、中央或地方機關時，其所屬專任人員具有律師資格並經法
院認為適當者，亦得為第三審訴訟代理人。正本係照原本作成。
中    華    民    國   100    年    9     月    27    日
                                書記官  陳有信